臺灣高等法院刑事判決　　　　　　　　　　　　　九十三年度上訴字第三一○二號
　　上　訴　人　臺灣士林地方法院檢察署檢察官
　　上　訴　人
　　即　被　告　甲○○
右上訴人等因被告偽造文書等案件，不服臺灣士林地方法院九十三年度訴字第四三八
號，中華民國九十三年九月二十三日第一審判決（起訴案號：臺灣士林地方法院檢察
署九十一年度偵字第九三七號），提起上訴，本院判決如左：
    主  文
原判決撤銷。
甲○○連續行使偽造私文書，足以生損害於他人，處有期徒刑陸月，如易科罰金以
佰元折算壹日。
    事  實
一、甲○○於民國八十七年十月一日，在臺北市○○區○○路三段八巷十號三樓，自
    任會首成立民間互助會，召集會員丙○○、乙○○等人加入為互助會員，連同會
    首共計五十一會。約定每會金額為新臺幣二萬元，會期自八十七年十月一日起至
    九十一年二月一日止，每月一日開標一次。另自八十七年十二月起，每逢四月、
    八月、十二月十五日加標一次，採內標制，除頭會會錢由會首甲○○收取外，其
    餘皆以標會時投標金額最高者得標，再由甲○○向未得標之活會會員，收取會款
    後交付得標之會員。詎甲○○因週轉不靈，竟意圖為自己不法之所有，並基於概
    括犯意，利用會員彼此間不相熟識，及標會時僅有少數會員到場競標，甲○○並
    受其他會員委託代為投標之機會，連續自八十九年二月一日起至九十年八月一日
    止，先後於如附表編號一至三所示之時間，在臺北市○○區○○路三段八巷十號
    三樓，分別以附表編號一至三所示活會會員陳秀華、林蕊蘭、張彩燕之名義，在
    未載明「標單」字樣、被冒標人姓名之標單上，偽填如附表編號一至三所示之標
    會金額，再持以參與競標而得標，同時向到場之活會會員偽稱各該標單係陳秀華
    等三人得標，使在場之活會會員誤信係陳秀華等三人標得會款；未到場之活會會
    員則以電話偽稱係陳秀華等三人得標；另向被冒標之陳秀華等活會會員偽稱係他
    人得標，使不知情之各互助會活會會員均陷於錯誤，將各該期活會會款交付甲○○收受，共計詐得八十九萬八千八百元。迨至九十年八月間某日，甲○○宣告倒
    會後逃逸無蹤，丙○○、乙○○等活會會員始發現該互助會僅存八個會期，但尚
    存有十一個活會未標，始知受騙。
二、案經丙○○、乙○○訴由臺北市政府警察局大同分局報告臺灣士林地方法院檢察
    署檢察官偵查後聲請簡易判決處刑。
    理  由
一、右揭事實，業據上訴人即被告甲○○於原審坦承不諱，核與證人乙○○、丙○○
    、林楊金英、周彝玉、張陳秀霞、蕭顏嫩、張彩燕、林蕊蘭、鄭月貴、林簡美
    玉、徐秀媚、林木土、張榮壽、王淑蓉、吳靜憶、呂正雄、蔡清泉、王天給證述
    情節相符，復有互助會單及被告簽名蓋章之互助會死會、活會名單在卷可稽。雖
    被告於本院審理時改稱僅有冒用林蕊蘭、張彩燕名義標會，否認有冒標陳秀華之
    互助會，然被告於原審明確供稱於八十九年二月一日，冒用陳秀華名義標會，標
    金為四千五百元（見原審卷第二一頁），且被告簽名蓋章之互助會活會名單上，
    亦載有陳秀華等十一人，而被告於九十年八月間倒會停標後，僅餘八個會期，卻
    尚有十一個活會未標，顯見被告除冒標林蕊蘭、張彩燕會款外，另有冒用陳秀華
    名義標得會款無疑。被告於本院所辯，委無可採。事證明確，被告犯行堪以認定
    。
二、按刑法第二百十條之偽造私文書罪，以無制作權之人，捏造或冒用他人名義而制
    作足以為一定意思證明之文書，並足生損害於公眾或他人者為要件，但此制作名
    義人，不以形式上表現於文書內容為必要，倘僅為文字或符號而欠缺一般私文書
    之形式，但依習慣或特約，實質上使人得知係以他人名義所制作，足以表示一定
    用意之證明者，因已妨害該制作名義人之信用，可生損害於公眾或他人，依同法
    第二百二十條第一項規定，仍應論以偽造準私文書罪。而我國民間互助會，係由
    會首招募會員參加所組成，每於標會時，常由欲標取會款之會員制作標單，以一
    定之標息金額參加競標，如偽造所謂其他會員名義制作之標單，而該標單上文義
    明確，明示該會員以所出具之標息金額參加競標互助會之用意，足以生損害於公
    眾或他人者，固不待適用刑法第二百二十條第一項，即應成立偽造私文書罪；倘
    所偽造之標單，僅在空白紙上書立該其他會員之姓名、綽號及數字者，甚或祇書
    寫數字而未書立姓名、綽號，另以言詞、動作等方法表示係何會員所出具欲參加
    競標之標單者，則依特約或我國民間互助會之特有習慣，足以辨明係偽造該會員
    以所書立之數字為標息金額參加競標之標單，自應適用上開準私文書之規定，以
    偽造準私文書罪論處（最高法院八十九年度台上字第三○一一號判決參照）。查
    被告持以冒標之標單，雖未載明「標單」字樣及被冒標人姓名，惟被告於紙單上
    填寫競標金額，並於得標後，以言詞向在場之活會會員表示係陳秀華、林蕊蘭、
    張彩燕得標；再向未到場之活會會員稱係陳秀華等三人標得會款。則依我國民間
    互助會之特有習慣，顯足以辨明被告於紙單上填載競標金額，係陳秀華等三人以
    該紙單上書立之數字為標息金額參加競標之標單，自應屬刑法第二百二十條第一
    項規定之準私文書。
三、被告於附表所示時、地，先後三次偽造標單後，持向會員標得會款，使其他活會
    會員陷於錯誤，如數交付會款，自足以生損害於被冒標之人及其他活會會員。核
    被告所為，係犯刑法第二百十六條、第二百二十條第一項、第二百十條之行使偽
    造準私文書罪及同法第三百三十九條第一項之詐欺取財罪。被告偽造準私文書後
    持以行使，偽造之低度行為應為行使之高度行為所吸收，不另論罪。被告以一冒
    標行為，向多數活會會員詐取會款，為同種想像競合犯，應依刑法第五十五條規
    定，從一重處斷。被告所犯上開二罪間，有方法結果之牽連犯關係，應依刑法第
    五十五條規定，從一重以行使偽造準私文書罪處斷。又被告先後多次犯行，時間
    緊接，犯罪構成要件相同，顯係基於概括犯意為之，應依連續犯規定論以一罪，
    並加重其刑。
四、原審論罪科刑，固非無見。惟本件被告另犯有刑法第二百十六條、第二百二十條
    第一項、第二百十條之行使偽造準私文書罪，原審未一併論罪，尚有違誤。（按
　　最高法院八十五年臺非字第二六○號判決意旨係指：如以內容不實之標單冒標互
　  助會會款，而該標單上僅有「標金」（標息）之數目，並無標會人員之姓名，且
    冒標之人亦未告知各會員究係由何人名義標會，自無從辨別該標單究係冒用何人
    名義而制作，而與刑法第二百十條偽造文書之構成要件未合。本件被告所偽造之
    標單，雖未載明「標單」字樣、被冒標人姓名，而僅偽填「標金」（標息）之數
    目，惟被告卻以口頭告知在場之會員係活會會員陳秀華、林蕊蘭、張彩燕得標，
    核與最高法院八十五年臺非字第二六○號判決所述情形不同）。公訴人上訴，以
    被告犯後未依約賠償被害人，指稱原審量刑過輕。然被告犯後已與被害人丙○○
    等人達成民事和解（有協議書在卷為憑），被告並已清償部分款項，原審據以量
    處有期徒刑六月，自屬妥適。公訴人認原審量刑過輕；及被告上訴，指稱原審量
    刑過重，均無理由。惟公訴人上訴，指摘原審未論以偽造私文書罪為不當，則有
    理由，原判決此部分既有可議，自應由本院撤銷改判。爰審酌被告平日無不良素
    行、智識程度、犯罪動機、目的、手段、與被害人平日之關係、詐欺所得、現已
    部分清償被害人款項及犯罪後態度等一切情狀，量處如主文第二項所示之刑，並
    諭知易科罰金之折算標準。至被告歷次冒標所偽填標金之「標單」，被告於每次
    開標後已丟棄滅失，業據被告供明在卷，自無從宣告沒收。
據上論斷，應依刑事訴訟法第三百六十九條第一項前段、第三百六十四條、第二百九
十九條第一項前段，刑法第二百十六條、第二百十條、第二百二十條第一項、第三百
三十九條第一項、第五十五條、第四十一條第一項前段，罰金罰鍰提高標準條例第二
條，判決如主文。
本案經檢察官邱美育到庭執行職務。
中　　　華　　　民　　　國　　九十三　　年　 　十二 　　月　　二十三　　日
                              臺灣高等法院刑事第十四庭
                                  審判長法  官  陳  祐  輔
                                        法  官  洪  昌  宏
                                        法  官  陳　國　文
右正本證明與原本無異。
如不服本判決，應於收受送達後十日內向本院提出上訴書狀，其未敘述上訴之理由者
並得於提起上訴後十日內向本院補提理由書（均須按他造當事人之人數附繕本）。
                                        書記官  蔡  棟  樑
中　　　華　　　民　　　國　　九十三　　年　　 十二 　　月　　二十三　　日
附錄：本案論罪科刑法條全文
刑法第二百十六條：
行使第二百十條至第二百十五條之文書者，依偽造、變造文書或登載不實事項或使登
載不實事項之規定處斷。
刑法第二百二十條第一項：
在紙上或物品上之文字、符號、圖畫、照像，依習慣或特約，足以為表示其用意之證
明者，關於本章及本章以外各罪，以文書論。
刑法第二百一十條：
偽造、變造私文書，足以生損害於公眾或他人者，處五年以下有期徒刑。
刑法第三百三十九條第一項：
意圖為自己或第三人不之所有，以詐術使人將本人或第三人之物交付者，處五年以下
有期徒刑、拘役或科或併科一千元以下罰金。
以前項方法得財產上不之利益或使第三人得之者，亦同。
前二項之未遂犯罰之。
附表：被告甲○○冒標會款之時間及金額
┌──┬─────┬───┬───┬────┬─────────────┐
│編號│ 冒標時間 │被冒標│標會金│受詐欺之│ 　　詐  得  金  額       │
│    │ （民國） │之會員│額    │活會人數│（各會金額－標會金額）×活│
│    │          │      │      │        │會人數（須扣除會首、死會人│
│    │          │      │      │        │數）                      │
├──┼─────┼───┼───┼────┼─────────────┤
│ 一 │ 89.02.01.│陳秀華│4500  │三十一  │(00000-0000)×31=480500   │
├──┼─────┼───┼───┼────┼─────────────┤
│ 二 │ 89.11.01.│林蕊蘭│4800  │二十    │(00000-0000)×20=304000   │
├──┼─────┼───┼───┼────┼─────────────┤
│ 三 │ 90.08.01.│張彩燕│7300  │九      │(00000-0000)×9=114300    │
└──┴─────┴───┴───┴────┴─────────────┘
